臺灣臺中地方法院刑事判決　　　　　　　　　　　　九十三年度易字第二四九五號
　　公　訴　人　臺灣臺中地方法院檢察署檢察官
　　被　　　告　丙○○
　　指定辯護人　本院公設辯護人戊○○
右列被告因幫助詐欺案件，經檢察官提起公訴（九十三年度偵緝字第一四八七號、九
十三年度偵緝字第一五一四號、九十三年度偵字第一一八三一號），本院判決如左：
    主  文
丙○○幫助意圖為自己不法之所有，以詐術使人將本人之物交付，處拘役伍拾日，如
易科罰金，以佰元折算壹日。
    犯罪事實
一、丙○○明知其與向其蒐集金融機構存款帳戶之姓名年籍不詳之成年男子並非熟識
    ，且金融機構存款帳戶係個人理財之重要工具，攸關個人財產、信用之表徵，並
    可預見一旦交予他人使用，即有供作財產犯罪用途之可能，且一般人取得他人存
    簿及提款卡之目的在於取得贓款及掩飾犯行不易遭人追查，而丙○○對於提供帳
    戶必然供作該不詳成年男子從事不法犯罪使用等情節雖無確信，但仍基於縱若其
    金融機構帳戶被利用作為詐欺取財之工具亦不違背其本意之幫助犯意，於九十一
    年三月間某日，在不詳地點，將其甫於九十一年三月四日在臺中民權路郵局申請
    開設之局號0000000號、帳號0000000號、戶名丙○○之存款帳戶
    之存簿、提款卡及密碼等資料，以不詳方法交付予該不詳成年男子使用，而容許
    該不詳成年男子藉其存簿、提款卡等資料，遂行詐欺取財之犯行。嗣該不詳成年
    男子即基於意圖為自己不法所有之犯意，於九十一年四月上旬某日，以「華基科
    技控股股份有限公司」名義寄發「中獎港幣二十五萬元通知書」予乙○○，並致
    電向乙○○詐稱須繳納稅款及入會費後才能領取獎金云云，致乙○○陷於錯誤，
    而於九十一年四月九日依指示將新臺幣（下同）七萬元匯入被告之上開存款帳戶
    內，該筆款項旋遭提領一空，嗣乙○○未獲領獎金，始知受騙而報警處理。
二、案經臺中縣警察局報請臺灣臺中地方法院檢察署檢察官偵查起訴。
    理  由
一、訊據被告丙○○矢口否認有何幫助詐欺取財之犯行，辯稱：伊前於八十八年間曾
    在臺北松山郵局申設郵局存款帳戶，該帳戶之存簿及提款卡已於八十八年間遺失
    ，其後伊雖欲補辦存簿而於九十一年三月四日到臺中民權路郵局，惟當日並未填
    具申請書亦未辦理補發手續，伊亦未取得該臺中民權路郵局帳戶之存簿及提款卡
    ，伊亦曾於九十一年四月九日到臺中民權路郵局，但未填具辦理資料變更或掛失
    補副之申請書，伊未曾將上開存款帳戶之存簿及提款卡交付他人使用云云。指定
    辯護人則為被告辯護稱：被告供稱其所有之臺北松山郵局帳戶之存簿曾遭竊，故
    其個人資料不無遭不法犯罪集團冒名利用之可能；又核對被告於今年在偵訊筆錄
    上之簽名筆跡與上開帳戶九十一年三月四日補發申請書上之簽名筆跡不同，故上
    開帳戶是否為被告申辦，亦非無疑；然若鈞院認為本案事證明確，亦請鈞院斟酌
    被告智識程度、智能狀況尚較一般人為低，予以從輕量刑等語。
二、經查：
  (一)被害人乙○○於上開時、地遭該不詳成年男子以前述方式詐騙後，陷於錯誤，遂
    將前述金額匯入被告之上開郵局帳戶等情，業據被害人乙○○於警詢中指述明確
    （詳九十三年度偵字第八四七八號卷第九二至九八頁），並有前述「華基科技控
    股股份有限公司」名義之中獎通知書、被害人乙○○之郵政國內匯款執據及被告
    上開郵局帳戶之客戶歷史交易清單各一份存卷足參（詳九十三年度偵字第八四七
    八號卷第九九、一０一頁、九十三年度偵字第一一八三一號卷一五頁），堪認該
    姓名年籍不詳之成年男子，確有利用被告所有之上開郵局帳戶，向被害人乙○○
    詐欺取財既遂無訛。
  (二)次查，上開郵局存款帳戶係於九十一年三月四日以被告名義在臺中民權路郵局辦
    理立帳申請、金融卡領取及新戶建檔、語音密碼系統申請等手續，開戶立帳後至
    同年月十五日間均未使用，嗣於同年月十六日該帳戶經人申請更換密碼，並自同
    年月三月二十二日起至同年四月九日止，每隔一至二日，均有一至三筆不等之款
    項，或以自動提款機操作轉帳，或以跨行及郵局轉帳匯款等方式，匯入被告上開
    帳戶，且每當轉帳匯款成功後，該筆匯入款項隨即經人以自動提款機提款方式提
    領完畢，每日結餘款項均未超過一千元，嗣於九十一年四月九日復以被告名義在
    臺中民權路郵局辦理掛失補副手續等情，業有中華郵政股份有限公司臺中郵局九
    十三年五月七日中管字第０九三二一０一０八九號函所檢附之郵政存簿儲金立帳
    申請書、郵政存簿╱定期╱綜合儲金儲戶申請變更帳戶事項申請書、上開帳戶客
    戶歷史交易清單等影本各一份在卷可佐（詳九十三年度偵字第一一八三一號卷第
    一一至一六頁）。其次，被告於本院審理時係明確陳述：伊於九十一年三月十一
    日確有向臺中市南區戶政事務所申請換領國民身分證，且在換領申請書上親自簽
    名，該次換領所得之身分證未曾遺失且使用迄今等語，並經本院核對該換領後之
    國民身分證確為被告於當日審理時所持用者無誤（詳本院卷第四五至四七頁），
    則經本院合議庭觀察、比對卷附之該份九十一年三月十一日換領國民身分證申請
    書上之被告親筆簽名（詳九十三年度偵字第一五０頁）及前述臺中民權路郵局之
    郵政存簿儲金立帳申請書與郵政存簿╱定期╱綜合儲金儲戶申請變更帳戶事項申
    請書上之被告親筆簽名後，該三筆簽名之「陳」字部分，在「阜」及「東」之間
    均有自左下往右上方延伸之斜線聯結，而「聖」字部分，其「耳」部分之右豎筆
    劃均延長穿越過下方「壬」部分，該等特徵甚為明顯且一致，亦即僅以肉眼即可
    輕易辨識該等簽名在筆勢、筆順、形體等方面確實為同一人所簽具者無訛，至於
    被告於今年七月、十月及十二月在偵訊筆錄及本院準備程序筆錄上之簽名，雖已
    無法明顯辨識前述筆跡特徵，然人之筆跡、筆勢、筆順常因經年累月使用習慣之
    改變而有所變化，此乃吾人基於一般生活經驗所確知之事項，則被告於九十三年
    間在偵審筆錄上之簽名，既已距案發時二年有餘，其簽名之筆跡、筆勢、筆順縱
    令有所變化，亦乃事理之常，故被告於案發期間在前述換領國民身分證申請書上
    之親筆簽名，顯較該等偵審筆錄上之簽名更具有證據價值及憑信性甚明，復佐以
    證人即臺中民權路郵局主管施千鶴於偵訊時證述：存戶如欲辦理設定或更換語音
    系統密碼及掛失補副等，均需由本人主動親自至該郵局辦理等語（詳九十三年度
    偵字第一一八三一號卷第一四三至一四四頁），再參酌被告前於偵訊時曾供承：
    伊因臺北郵局的存簿遺失，故曾於九十一年三月四日到臺中民權路郵局辦理開戶
    ，民權路郵局有重新補發存簿及提款卡等情（詳九十三年度偵字第一一八三一號
    卷第九四、一二一頁），嗣於本院審理時，雖否認曾填具申請書及取得上開存簿
    及提款卡等情，然並不否認確實曾於九十一年三月四日及同年四月九日到臺中民
    權路郵局等情（詳本院卷第三九、四四頁），並明確陳述：伊去郵局時並無他人
    陪同前往等語（詳本院卷第四六頁），則綜參前述各該情節，堪認本件應無他人
    冒用被告名義而申辦上開帳戶之可能，且被告辯稱伊未曾於前開時、地在臺中民
    權路郵局簽具上開立帳申請書與申請變更帳戶事項申請書云云，顯與事理常情不
    符，不足採信。承前所述，上開帳戶確為被告於前述時、地所申請開設等情，既
    堪認定，則若非被告確有交付該帳戶之存簿、提款卡及密碼等資料予該不詳成年
    男子，該不詳成年男子斷無不費吹灰之力即可得知該帳戶有申辦電話更換語音密
    碼，且能立即於同年月十六日辦理更換密碼手續，並自同年月二十二日起，密切
    利用被告上開帳戶，反覆將多筆款項為轉入轉出匯款之可能，甚且該不詳成年男
    子於同年四月九日將七十萬元之匯款提領完畢後，被告「恰巧」旋即親赴臺中民
    權路郵局辦理掛失補副，綜合前述情節交相以觀，足徵該不詳成年男子對被告上
    開郵局帳戶，確有充分使用及掌控之能力，否則又豈有大膽將所詐得之金額匯入
    被告上開帳戶，而不懼匯入之款項遭被告侵吞或遭被告掛失該帳戶而無法順利得
    款之可能？綜此，顯見被告辯稱：伊未曾將上開存款帳戶之存簿及提款卡等資料
    交付他人使用云云，乃與事理常情有違，要屬事後卸責之詞，顯不足採。準此，
    被告所有之上開郵局帳戶之存簿、提款卡、密碼等資料，確為被告以不詳方法交
    付該不詳成年男子使用一節，至堪認定。
  (三)又查，被告雖曾於九十二年九月十二日經鑑定為「輕度智障」後，而領有中華民
    國身心障礙手冊，此有其身心障礙手冊影本在卷可參（詳九十三年度偵字第一一
    八三一號卷第九六頁）。然本院核以被告自偵訊以降乃至本院審理時，針對檢察
    官或法官所詢問關於其工作狀況、其所稱前曾遺失郵局帳戶存簿之細節、有無向
    臺中民權路郵局申設帳戶及其過程等問題，均能理解並連續陳述之，其敘述過程
    尚稱清晰，且針對諸如究竟是否親自向臺中民權路郵局申設上開帳戶等情，顯能
    辨別有利、不利之處而為陳述；再者，被告受有普通中學教育，並已服役完畢，
    業據被告於本院審理時供述明確，本院實查無被告於案發當時，對於外界事務之
    知覺理會及判斷作用，以及其自由決定意思之能力，有何喪失或較普通人之平均
    程度顯然減退之情事，亦查無被告顯有無法完全陳述之虞，惟本院為求慎重並保
    障被告權益，仍依被告聲請指定公設辯護人為其辯護，併此敘明。
  (四)按刑法上之故意，分為直接故意（確定故意）與間接故意（不確定故意），「行
    為人對於構成犯罪之事實，明知並有意使其發生者」為直接故意；又「行為人對
    於構成犯罪之事實，預見其發生而其發生並不違背其本意者」為間接故意，刑法
    第十三條第一項、第二項定有明文。茲衡諸常情，今日一般人至金融機關開設帳
    戶使用，係極為方便容易且迅速之事，苟有使用金融存款帳戶之正當用途，自以
    使用其本人或可信賴之親友申請之帳戶，最為便利安全，始可避免帳戶名義人反
    悔或心存歹念，利用通知掛失止付、變更存戶印鑑圖章或換摺之方式，將帳戶內
    之款項領走一空，反致使用帳戶人蒙受損失，故苟非意圖以他人之帳戶從事不法
    用途，並藉以逃避查緝，自無花費金錢或以其他方法向無相當信賴關係之陌生人
    取得帳戶使用之理，且近年來以假稱中獎而詐使被害人匯款之犯罪類型層出不窮
    ，該等犯罪，多數均係利用他人帳戶作為詐欺所得財物之出入帳戶，業經媒體廣
    為披載，是依一般人通常之知識、智能及經驗，均已詳知向陌生人購買、承租或
    其他方法取得帳戶者，多係欲藉該帳戶取得不法犯罪所得，且隱匿帳戶內資金之
    實際取得人之身分，以逃避追查，則被告係成年且有工作經驗之有智識之人，對
    此亦應知之甚詳，自難諉稱不知，故被告對於交付上開帳戶之存簿、提款卡及密
    碼等資料予該不詳成年男子使用，將可能被用來作為詐欺取財等非法用途上，應
    有所預見，且不違背其本意，是以，被告猶仍提供其所有上開郵局帳戶資料予該
    不詳成年男子使用，堪認被告亦有容任或允許該不詳成年男子將被告所有之上開
    帳戶作為詐欺取財之匯款指定帳戶使用，準此，被告確有幫助詐欺取財之不確定
    故意存在，應堪認定。
  (五)再按刑法上之幫助犯，係指以幫助之意思，對於正犯資以助力，而未參與實施犯
    罪之行為者而言。查被告將其所有之上開帳戶資料交付予該不詳成年男子供其作
    為詐欺取財之匯款指定帳戶，乃係基於幫助該不詳成年男子犯詐欺取財罪之不確
    定故意，而被告交付上開帳戶之行為，要屬詐欺取財構成要件以外之行為，本院
    復查無被告對於該不詳成年男子之詐欺取財犯行之實施，有何犯意聯絡或行為分
    擔之事實，則被告應屬以幫助之意思，參與詐欺取財構成要件以外之行為，應以
    詐欺取財之幫助犯論。綜上所述，被告空言否認幫助詐欺取財之犯行，核屬事後
    卸責之詞，不足採信。準此，本件事證明確，被告右揭犯行，堪予認定。
三、查該不詳成年男子以前述假稱中獎之方式，致被害人陷於錯誤而將前述款項匯入
    被告所有之上開帳戶內，核該不詳成年男子所為，係犯刑法第三百三十九條第一
    項之詐欺取財既遂罪。故核被告所為，係犯刑法第三十條第一項、第三百三十九
    條第一項之幫助詐欺取財罪。被告幫助他人犯詐欺取財罪，為從犯，本院衡其犯
    罪情節顯較正犯為輕，爰依刑法第三十條第二項之規定，按正犯之刑減輕之。爰
    審酌被告恣意提供其所有之上開帳戶供他人非法使用，非但助長社會犯罪風氣，
    更導致犯罪偵查困難，其行為殊屬不該，應予非難，其對於個人金融機構存款帳
    戶之申請設立、使用、保管及管理安全，態度輕率、怠忽，委不足取，然衡諸被
    告本身並未實際參與本件詐欺取財之犯行，對於破壞金融交易秩序及社會治安之
    責難性遠較不法詐取他人財物之人為低，及其砌詞卸責之犯後態度，暨其輕度智
    能障礙之智識程度等一切情狀，量處如主文所示之刑，並諭知易科罰金之折算標
    準，以示懲儆。
四、同案被告丁○○、甲○○部分，由本院另行審結，併此敘明。
五、據上論斷，應依刑事訴訟法第二百九十九條第一項前段，刑法第三十條第一項、
    第二項、第三百三十九條第一項、第四十一條第一項前段，罰金罰鍰提高標準條
    例第一條前段、第二條，判決如主文。
中      華      民      國     九十三     年    十二    月    二十七    日
    臺灣臺中地方法院刑事第十一庭
                                  審判長法  官  林  源  森
                                        法  官  何  世  全
                                        法  官  廖  慧  如
右正本證明與原本無異。
如不服本判決，應於判決送達後十日內向本院提出上訴狀，上訴於臺灣高等法院臺中
分院( 須附繕本 )。
                                        書記官
中      華      民      國     九十三     年    十二    月    二十七    日
附錄本案論罪科刑法條：
中華民國刑法第三百三十九條第一項
意圖為自己或第三人不法之所有，以詐術使人將本人或第三人之物交付者，處五年以
下有期徒刑、拘役或科或併科一千元以下罰金。
中華民國刑法第三十條
幫助他人犯罪者，為從犯。雖他人不知幫助之情者，亦同。
從犯之處罰，得按正犯之刑減輕之。
